臺灣嘉義地方法院民事判決
                                        109年度國字第1號
原      告  黃蔡麗琴
            黃淑雲  
            黃子玲  
            黃佳莉  



共      同
訴訟代理人  黃盈舜律師
被      告  嘉義縣政府


法定代理人  翁章梁  
訴訟代理人  黃品憲  

            楊凱翔  
            劉烱意律師
複代理人    歐陽圓圓律師
上列當事人間請求國家賠償事件，本院於民國109年12月29 日言
詞辯論終結，判決如下：
    主  文
被告應給付原告黃蔡麗琴新臺幣402,000元、給付原告黃淑雲新
臺幣320,000元、給付原告黃子玲新臺幣320,000元、給付原告黃
佳莉新臺幣320,000元，及均自民國109年5月6日起至清償日止，
按週年利率百分之5計算之利息。
原告其餘之訴駁回。
訴訟費用由被告負擔百分之26，餘由原告負擔。
本判決第一項於原告黃蔡麗琴以新臺幣140,000元、原告黃淑雲
以新臺幣110,000元、原告黃子玲以新臺幣110,000元、原告黃佳
莉以新臺幣110,000元，為被告供擔保後，均得假執行。但被告
如以新台幣402,000元為原告黃蔡麗琴預供擔保、以新台幣320,0
00元為原告黃淑雲預供擔保、以新台幣320,000元為原告黃子玲
預供擔保、以新台幣320,000元為原告黃佳莉預供擔保，均得免
為假執行。
原告其餘假執行之聲請駁回。
    事實及理由
壹、程序方面按依本法（即國家賠償法）請求損害賠償時，應先
    以書面向賠償義務機關請求之。賠償義務機關對於前項請求
    ，應即與請求權人協議。賠償義務機關拒絕賠償，或自提出
    請求之日起逾30日不開始協議，或自開始協議之日起逾60日
    協議不成立時，請求權人得提起損害賠償之訴。國家賠償法
    第10條第1項、第2項前段、第11條第1項前段分別定有明文
    。查原告於民國108年9月9日以書面向被告請求損害賠償，
    經被告拒絕賠償等情，有被告函、拒絕賠償理由書影本附卷
    可稽（見本院卷第11至15頁），堪認原告提起本件國家賠償
    之訴前，已踐行首揭規定之前置程序。
貳、實體方面
一、原告主張：
  ㈠緣被告為嘉義縣縣道168線（下稱168縣道）水上鄉中庄路段
    及路旁排水溝之設置及管理機關，因該路段排水溝未加蓋及
    設置路側護欄等防護措施，乃設置或管理上有欠缺。於107
    年9月27日下午5時50分許，訴外人黃健二（即原告黃蔡麗琴
    之配偶，原告黃淑雲、黃子玲、黃佳莉之父親）騎乘車牌號
    碼000-0000號重機車沿168縣道水上鄉中庄路段由水上村往
    中庄村方向行駛，騎至嘉義縣○○鄉○○村○○00○00號前之南側
    車道（下稱系爭路段）時，因不明原因車輛失控，人車傾斜
    下跌落入系爭路段之排水溝，致黃健二頭部、胸部受傷，經
    送往嘉義長庚醫院急救，於107年9月28日上午3時19分許，
    黃健二因頭胸撞傷致顱內出血併呼吸衰竭而死亡。
  ㈡系爭路段之排水溝寬超過2公尺（210公分），水深（含淤泥
    ）約40公分，水面與水泥堤頂之高度落差為120公分，合計
    排水溝深約160公分，系爭路段之柏油路面與排水溝間為向
    下傾斜之坡道草皮，機車駕駛人行駛系爭路段時如稍有傾斜
    或晃動，極有可能跌落排水溝內，況溝內有污水及淤泥，亦
    易致跌落之駕駛人有如窒息、感染併發症等死亡危險性等情
    ，顯見系爭路段確有加蓋溝蓋或設置路側護欄之必要性。然
    被告就系爭路段未設置護欄，極可能因排水溝過寬致人車跌
    落其內，可認被告在設置或管理上有欠缺，且此項欠缺亦經
    臺灣省土木技師公會之專業鑑定而得以確認，故黃健二之死
    亡結果與上開欠缺間具有相當因果關係，被告就本件事故應
    負國家賠償責任，且被告主張居住系爭路段附近之居民對道
    路環境應更瞭解部分係不合理。又依據自由時報107年9月29
    日之新聞報導所示，系爭路段常有發生民眾摔入溝內導致傷
    亡之情形，被告之拒絕賠償理由書雖稱系爭路段於最近5年
    間並未發生與本案雷同之車、人直接衝入排水溝之交通事故
    云云，顯與實際狀況不符。再者，被告於本件事故發生後已
    在系爭路段沿排水溝加裝紐澤西護欄，與被告稱只裝反光導
    標即無欠缺，顯有不符。
  ㈢原告黃蔡麗琴為黃健二支出所有相關殯葬費用，包括禮儀公
    司服務費新臺幣（下同）128,000元、法師誦經費用77,000
    元，合計205,000元之財產上損害，另原告均係黃健二之至
    親，因黃健二死亡致精神上均受有相當之痛苦，所受非財產
    上之損害，原告各自請求被告賠償相當金額1,250,000元。
    是以，依民法第192條、第194條之規定，被告應賠償原告黃
    蔡麗琴1,455,000元，應賠償原告黃淑雲、黃子玲、黃佳莉
    各1,250,000元。
  ㈣並聲明：
    ⒈被告應給付原告黃蔡麗琴1,455,000元，給付原告黃淑雲、
      黃子玲與黃佳莉各1,250,000元，及均自起訴狀繕本送達
      翌日起至清償日止，按年息百分之5計算之利息。
    ⒉訴訟費用由被告負擔。
    ⒊原告願供擔保，請准宣告假執行。
二、被告答辯略以：
  ㈠系爭路段屬168縣道，速率每小時50公里以下之平直道路，被
    告於系爭路段劃有15公分寬白色實心之路面邊線，且水溝旁
    每間隔一小段距離即設置1支反光導標，道路之沿線並有成
    排之反光導標及綠帶，有原告提出之系爭路段照片為憑。依
    交通部頒布之交通工程規範C8.2.1關於路側護欄設置標準之
    規定，係以設計速率大於或等於每小時80公里之道路為主要
    考量對象，系爭路段速率僅每小時50公里以下，並無設置路
    側護欄之必要。又依交通部頒布之公路排水設計規範4.14關
    於路邊排水排安全措施之規定，路邊排水溝原非不得採用明
    溝之方式，如該明溝旁設有警示等裝置，自難認尚有加蓋之
    必要。系爭路段之排水溝雖為未加蓋之明溝，然已設置反光
    導標，即已符合公路排水設計規範之規定，並無再加蓋之必
    要。故系爭路段雖未設置護欄或水溝加蓋，然參酌前開規範
    ，並無設置之必要，被告就系爭路段道路之設置或管理並無
    欠缺。再就臺灣省土木技師公會之鑑定結果觀之，承辦會勘
    之土木技師係參考當日會勘到場人員陳述之意見，且依據之
    理由係憑其個人多年道路建設經驗，未援引具體法規標準，
    用語上多屬其個人主觀意見（如使用交通危險要道、系爭路
    段相當危險等詞），且僅憑原告於本件事故發生後加設護欄
    即認定系爭路段具有危險性，顯非基於客觀之專業判斷，該
    鑑定意見殊難採信。至系爭路段於本件事故發生後確有設置
    活動式紐澤西護欄，乃因嘉義縣王啟澧議員陳情建議將系爭
    路段拓寬，而在道路拓寬前，為加強路側保護，因而設置護
    欄，與本件事故並無關連。
  ㈡黃健二居住在系爭路段斜對面約40公尺處，對於住家附近之
    道路狀況可認較一般人清楚，且應熟知系爭路段之排水溝並
    未加蓋，依本件事故之道路交通事故調查表所示，當時系爭
    路段，天候晴有暮光、道路型態為直路、柏油路面乾燥無缺
    陷、無障礙物、視距良好等情，黃健二如遵守交通安全規則
    正常行駛，應不可能發生本件事故。且觀系爭路段之車輛往
    來尚屬頻繁，近5年間並未發生與本件事故同樣之交通事故
    ，有嘉義縣警察局水上分局108年10月2日嘉水警五字第1080
    022124號函復資料可佐，依原告提出之新聞報導，內容僅記
    載「頻傳騎士閃車時不慎摔入」等語，並無任何確定之時間
    、地點等相關資料可以佐證。又依據原告提出之監視器畫面
    顯示，黃健二將騎機車停在板橋上，已違規在先，黃健二自
    停車處起步，係沿路面白色邊線外騎車，緩緩前進數十公尺
    ，已違反道路交通安全規則第99條1項第5款之規定，嗣黃健
    二行駛至板橋上，再往下摔落，乃黃健二自身原因所造成，
    當時僅有數台機車經過，未有大、小車行經，可認本件事故
    與閃車不慎、道路壅塞等因素並無關連，且黃健二自板橋處
    摔落，該處本無需加設護欄，難認黃健二之死亡結果與系爭
    路段之道路設置有何相當因果關係。況黃健二本身患有高血
    壓，且服用藥物不固定，黃健二之起步失控與是否因高血壓
    發作所致不無疑問，尚難究責於被告。
  ㈢縱被告就本件應負賠償之責，原告主張慰撫金之金額顯屬過
    高，且被告主張本件有過失相抵之情形。
  ㈣並聲明：
    ⒈原告之訴及假執行之聲請均駁回。
    ⒉訴訟費用由原告負擔。
    ⒊如受不利之判決，願供擔保請准宣告免為假執行。
三、不爭執事項：
  ㈠訴外人黃健二於107年9月27日下午5時50分許，騎乘車牌號碼
    000-0000號重機車沿168縣道水上鄉中庄路段由水上村往中
    庄村方向行駛，因不明原因人車傾斜下跌落入系爭路段之排
    水溝，致黃健二頭部、胸部受傷，經送院急救後，於107年9
    月28日上午3時19分許，因顱內出血併呼吸衰竭而死亡。
  ㈡原告黃蔡麗琴為黃健二之配偶，原告黃淑雲、黃子玲、黃佳
    莉為黃健二之子女。
  ㈢本件事故發生時，系爭路段路面邊緣劃有寬15公分白色實心
    路肩線，系爭路段之排水溝寬超過2公尺（210公分），水深
    （含淤泥）約40公分，水面與水泥堤頂之高度落差為120公
    分，合計排水溝深約160公分。
四、爭執事項：
  ㈠被告就系爭路段之排水溝在設置或管理上有無欠缺？
  ㈡如被告就系爭路段之排水溝在設置或管理上有欠缺，則與黃
    健二之死亡結果有無相當因果關係？
  ㈢如被告應負國家賠償責任，原告請求有理由之金額若干？
  ㈣黃健二就系爭事故之發生是否與有過失？若有，其過失比例
    為何？
五、得心證之理由：
  ㈠被告就系爭路段之排水溝在設置或管理上有無欠缺？
    ⒈按公有公共設施因設置或管理有欠缺，致人民生命、身體
      或財產受損害者，國家應負損害賠償責任，國家賠償法第
      3條第1項定有明文。本條所定之國家賠償責任，係採無過
      失主義，即以該公共設施之設置或管理有欠缺，並因此欠
      缺致人民受有損害為其構成要件，非以管理或設置機關有
      過失為必要（最高法院85年台上字第2776號判例意旨參照
      ）。所謂公共設施之設置有欠缺，係指公共設施建造之初
      ，即存有瑕疵而言；管理有欠缺，係指公共設施建造後未
      妥善保管或因其他情事發生瑕疵，而於瑕疵發生後怠於適
      時修護而言（最高法院102年度台上第1494號判決意旨參
      照）。另按國家賠償法第3條所定公共設施設置或管理欠
      缺所生國家賠償責任之立法，旨在使政府對於提供人民使
      用之公共設施，負有維護通常安全狀態之義務，重在公共
      設施不具通常應有之安全狀態或功能時，其設置或管理機
      關是否積極並有效為足以防止危險或損害發生之具體行為
      ，倘其設置或管理機關對於防止損害之發生，已為及時且
      必要之具體措施，即應認其管理並無欠缺，自不生國家賠
      償責任，故國家賠償法第3條公有公共設施之管理有無欠
      缺，須視其設置或管理機關有無及時採取足以防止危險損
      害發生之具體措施為斷（最高法院92年度台上字第2672號
      判決意旨參照）。故公共設施本身具有危險性時，其設置
      、管理機關倘未積極並有效的及時採取足以防止危險或損
      害發生之具體措施，即應認其設置或管理有欠缺。
    ⒉系爭路段路面邊緣劃有寬15公分白色實心路肩線，系爭路
      段之排水溝寬超過2公尺（210公分），水深（含淤泥）約
      40公分，水面與水泥堤頂之高度落差為120公分，合計排
      水溝深約160公分，為兩造所不爭執，足認系爭路段之排
      水溝未設置路側護欄或溝蓋，極可能因其過寬，致人車跌
      落其內。又系爭路段之速限為每小時50公里，且系爭路段
      柏油路面與排水溝之間之路基面，係向下傾斜之坡道草皮
      ，有照片附卷（見本院卷第39頁）、道路交通事故調查報
      告表（一）附於台灣嘉義地方檢察署107年度相字第579號
      卷可稽，則機車駕駛人於此速限下稍有傾斜或晃動，通常
      亦難避免發生跌入排水溝，該排水溝復深達160公分及其
      內有水暨淤泥，於人車跌落後，更易致駕駛人頭部、胸部
      受傷，致顱內出血併呼吸衰竭而死亡。又本院囑託社團法
      人台灣省土木技師公會就「系爭路段依據實際路況地形因
      素，有無設置路側護欄或溝蓋之必要」事項鑑定，據答覆
      稱「a、現況說明：嘉義縣水上鄉縣道168線中庄路段是東
      西向貫穿太保市都市計畫區及水上鄉，其西側結合高速鐵
      路嘉義車站特定區，是嘉義縣鐵公路交通轉運之樞紐，東
      側銜接高速公路水上交流道，嘉義縣水上鄉中庄村3鄰嘉
      朴公路之南側與水利會之春珠大排並行（請詳鑑定報告書
      附圖）。b、本路段之交通現況概述：本段車道寬為310公
      分及340公分並無慢車道及人行道，是混合車道，它是水
      上鄉之主要道路，有大客車、砂石車、聯結車、計程車、
      一般房車、摩托車、腳踏車、行人等共同使用，而且大型
      車速度快又蠻橫，都按氣壓喇叭，摩托車、腳踏車、行人
      都會被嚇壞而偏離路線或跌倒，白線到柏油邊只有28公分
      ，柏油邊還下陷5公分，柏油邊到大排有124公分，但坡度
      19.4%（道路橫向坡度僅2%），不可能在此能站穩，跌到
      大排是必然的後果，且道路與大排間只有反光警示桿（現
      已加設活動混凝土紐澤西護攔），不足以防止人車跌落大
      排之措施。院囑之鑑定結果：綜上，依據實際路況地形因
      素，有設置路側護欄或溝蓋之必要。理由一、地方政府對
      此種交通危險要道，務必研究改善（里長也說跌落大排是
      常有的事，只是傷勢不重未去報案）。理由二、此路段相
      當危險，地方政府已查覺故加設活動混凝土紐澤西護欄。
      理由三、依鑑定技師從事多年道路建設經驗，地方政府應
      加速籌措經費將大排加蓋以增加道路寬度，始為永堵後患
      之良策，加設護欄治標不治本，有可能機車閃避大車，擦
      撞護欄倒落遭後方來車碾壓之二次傷害等情等詞，有社團
      法人台灣省土木技師公會109年12月4日（109）省土技字
      第南0949號函及所附鑑定報告書附卷可稽（見本院卷第22
      6頁）。益徵系爭路段之水溝確因其實際路況地形因素，
      有設置路側護欄或溝蓋之必要。是以揆諸首揭說明，原告
      主張：系爭路段之水溝未設置路側護欄或溝蓋，屬公有公
      共設施之設置管理有所欠缺等語，應屬可採。
    ⒊被告抗辯：依交通部頒布之交通工程規範C8.2.11關於路側
      護欄設置標準之規定，係以設計速率大於或等於每小時80
      公里之道路為主要考量對象，系爭路段速率僅每小時50公
      里以下，並無設置路側護欄之必要。又依交通部頒布之公
      路排水設計規範4.14關於路邊排水排安全措施之規定，路
      邊排水溝原非不得採用明溝之方式，如該明溝旁設有警示
      等裝置，自難認尚有加蓋之必要。系爭路段之排水溝雖為
      未加蓋之明溝，然已設置反光導標，即已符合公路排水設
      計規範之規定，並無再加蓋之必要。故系爭路段雖未設置
      護欄或水溝加蓋，然參酌前開規範，並無設置之必要，被
      告就系爭路段道路之設置或管理並無欠缺云云。經查，系
      爭路段依「交通工程設計規範」第8章之規定，固非應設
      置路側護欄之對象，惟依系爭路段實際路況地形因素，系
      爭路段之排水溝實有設置路側護欄或溝蓋之必要，業如前
      述。況且，被告於系爭事故發生後已在系爭路段沿排水溝
      加裝紐澤西護欄，與被告辯稱只裝反光導標即無欠缺云云
      ，顯有不符，是被告上開所辯，並無可採。
  ㈡黃健二死亡與系爭路段之排水溝未設置路側護欄或溝蓋，有
    無相當因果關係？
    ⒈按人民依國家賠償法第3條第1項規定請求國家賠償時，尚
      須人民之生命、身體或財產所受之損害，與公有公共設施
      之設置或管理之欠缺，具有相當因果關係，始足當之。亦
      即在公有公共設施因設置或管理有欠缺之情況下，依客觀
      之觀察，通常會發生損害者，即為有因果關係，如必不生
      該等損害或通常亦不生該等損害者，則不具有因果關係（
      最高法院95年度台上第923號判決意旨參照）。
    ⒉被告辯稱：黃健二居住在系爭路段斜對面約40公尺處，對
      於住家附近之道路狀況可認較一般人清楚，且應熟知系爭
      路段之排水溝並未加蓋，依本件事故之道路交通事故調查
      表所示，當時系爭路段，天候晴有暮光、道路型態為直路
      、柏油路面乾燥無缺陷、無障礙物、視距良好等情，黃健
      二如遵守交通安全規則正常行駛，應不可能發生本件事故
      。且觀系爭路段之車輛往來尚屬頻繁，近5年間並未發生
      與本件事故同樣之交通事故，有嘉義縣警察局水上分局10
      8年10月2日嘉水警五字第1080022124號函復資料可佐，依
      原告提出之新聞報導，內容僅記載「頻傳騎士閃車時不慎
      摔入」等語，並無任何確定之時間、地點等相關資料可以
      佐證。又依據原告提出之監視器畫面顯示，黃健二將騎機
      車停在板橋上，已違規在先，黃健二自停車處起步，係沿
      路面白色邊線外騎車，緩緩前進數十公尺，已違反道路交
      通安全規則第99條1項第5款之規定，嗣黃健二行駛至板橋
      上，再往下摔落，乃黃健二自身原因所造成，當時僅有數
      台機車經過，未有大、小車行經，可認本件事故與閃車不
      慎、道路壅塞等因素並無關連，且黃健二自板橋處摔落，
      該處本無需加設護欄，難認黃健二之死亡結果與系爭路段
      之道路設置有何相當因果關係云云。經查被告對系爭路段
      之排水溝設置與管理有欠缺，已經本院認定如前，且黃健
      二於107年9月27日下午5時50分許，騎乘車牌號碼000-000
      0號重機車沿系爭路段行駛，人車傾斜下跌落入系爭路段
      之排水溝，致黃健二頭部、胸部受傷，經送院急救後，於
      107年9月28日上午3時19分許，因顱內出血併呼吸衰竭而
      死亡，已如上述。而機車駕駛人於行駛中，本極易因傾斜
      或晃動而跌倒，並因慣性向前衝，未有護欄、溝蓋阻擋下
      ，摔落排水溝，即屬顯可預見，並不會因裝反光導標即足
      以免於跌落排水溝之危險。另設置路側護欄、溝蓋通常可
      避免人車跌落排水溝，乃眾所週知之事實，依嘉義縣警察
      局水上分局108年10月2日嘉水警五字第1080022124號函載
      ：「經查於104年5月24日19時25分許，在水上鄉中庄村3
      鄰中庄61之61號（中庄郵局）前，發生一起由當事人駕駛
      自小客車，迴轉時誤認排水溝係道路，不慎掉路」等詞（
      見本院卷第162頁），就已報案情形，亦有人駕車因系爭
      路段之排水溝未設置護欄或溝蓋誤認排水溝係道路而掉落
      排水溝情形。又無不能於系爭路段之排水溝設置護欄、溝
      蓋之情事，足認黃健二騎乘機車跌落系爭路段之排水溝致
      頭部、胸部受傷，因顱內出血併呼吸衰竭死亡之結果，與
      被告就系爭路段之排水溝未設置路側護欄或溝蓋，有相當
      因果關係存在，自不因黃健二居住系爭路段附近，即認無
      因果關係（至黃健二就系爭事故之發生是否與有過失之問
      題詳後述），是被告辯稱：黃健二死亡與系爭路段之排水
      溝未設置路側護欄或溝蓋，並無相當因果關係云云，並無
      可採。
  ㈢原告請求有理由之金額若干？
    ⒈按國家損害賠償，除依本法規定外，適用民法規定。國家
      賠償法第5條定有明文。又因故意或過失，不法侵害他人
      之權利者，負損害賠償責任；不法侵害他人致死者，對於
      支出醫療及增加生活上需要之費用或殯葬費之人，亦應負
      損害賠償責任；不法侵害他人致死者，被害人之父、母、
      子、女及配偶，雖非財產上之損害，亦得請求賠償相當之
      金額，民法第184條第1項、第192條第1項、第194條分別
      定有明文。
    ⒉被告對於系爭路段之排水溝未設置路側護欄、溝蓋既有欠
      缺，而黃健二跌落入系爭路段之排水溝，致黃健二頭部、
      胸部受傷，因顱內出血併呼吸衰竭死亡，已如上述，原告
      4人分別為黃健二之配偶及子女，其等依國家賠償法第3條
      第1項規定，請求被告賠償支出殯葬費用、精神慰撫金，
      自屬有據。茲就其等請求項目及金額，審酌如下：
      ⑴殯葬費用：原告黃蔡麗琴請求205,000元（禮儀公司服務
        費128,000元及法師誦經費用77,000元），業據提出費
        用明細表為證（見本院卷第31、33頁），被告對該明細
        表形式上真正不爭執，上開支出依我國一般社會觀念尚
        屬喪葬所需之必要費用，應予准許。
      ⑵精神慰撫金：原告各請求125萬元，被告抗辯過高。查黃
        健二係33年2月27日出生，於107年9月28日死亡時年紀
        為74歲，原告黃蔡麗琴為黃健二之配偶，原告黃淑雲、
        黃子玲、黃佳莉為黃健二之子女，原告分別遭喪夫、喪
        父之痛，其精神上受有莫大之痛苦應可認定，是原告請
        求被告給付精神慰藉金即屬有據。按法院於酌定慰撫金
        數額時，應斟酌加害人與被害人雙方之身分、資力與加
        害程度，及其他各種情形核定之。經查，原告黃蔡麗琴
        係國小畢業，已退休，領月退休俸，年收入25萬元；原
        告黃淑雲係專科畢業，私人公司會計，年收入30萬元；
        原告黃子玲係高職畢業，自耕農，年收入約40萬元；原
        告黃佳莉係高職畢業，農會辦事員，月薪3萬6千元，為
        原告所自承（見本院卷第248頁）。另參酌卷附本院依
        職權調閱之稅務電子閘門財產所得調件明細表（見本院
        證件存置袋），認原告黃蔡麗琴、黃淑雲、黃子玲、黃
        佳莉請求精神慰撫金均以80萬元為適當，而應予准許，
        逾上開金額部分，為無理由，應予駁回。
      ⑶以上，原告黃蔡麗琴請求有理由部分為1,005,000元（20
        5,000元＋800,000元＝1,005,000元），原告黃淑雲、黃
        子玲、黃佳莉請求有理由部分為800,000元。
　㈣黃健二就系爭事故之發生是否與有過失？若有，其過失比例
    為何？
    ⒈按損害之發生或擴大，被害人與有過失者，法院得減輕賠
      償金額，或免除之，民法第217條定有明文。又民法第217
      條關於被害人與有過失之規定，於債務人應負無過失責任
      者亦有其適用（最高法院79年台上字第2734號判例意旨參
      照）。另民法第192條第1項規定不法侵害他人致死者，對
      於支出殯喪費之人，亦應負損害賠償責任，係間接被害人
      得請求賠償之特例。此項請求權，自理論言，雖係固有之
      權利，然其權利係基於侵權行為之規定而發生，自不能不
      負擔直接被害人之過失，倘直接被害人於損害之發生或擴
      大與有過失時，依公平原則，亦應有民法第217條過失相
      抵規定之適用（最高法院著有73年台再字第182號判例意
      旨可資參照）。再參以與有過失之原則未將非財產上之損
      害除外，即並不以財產上之損害為限，則於其適用上，於
      非財產上之損害部分，亦應一體適用。
    ⒉次按路面邊線，用以指示路肩或路面外側邊緣之界線；機
      車行駛之車道，應依標誌或標線之規定行駛；無標誌或標
      線者，除起駛、準備停車或臨時停車外，不得駛出路面邊
      線。道路交通標誌標線號誌設置規則第183條前段及道路
      交通安全規則第99條第1項第5款分別定有明文。被告對於
      系爭路段之排水溝未設置路側護欄、溝蓋為有過失，已如
      上述。又本院依原告提出之錄影光碟勘驗結果：黃健二由
      車庫出來，啟動後有停車兩次，且腳踩在地上，第二次於
      白色卡車前停車之後往前騎，好像有煞車燈亮起，接著就
      消失於畫面上等情，有光碟、本院筆錄附卷可稽（見本院
      卷第170、177頁）。再者，依系爭路段照片顯示，白色邊
      線外是路肩，路肩外是綠帶，黃健二騎機車過卡車後立即
      往水溝方向掉入水溝，足徵黃健二違反交通安全規則，駛
      出路面邊線，亦有過失。本院審酌上情，認被告之過失程
      度為百分之40，黃健二過失程度為百分之60，就原告請求
      部分，減輕被告賠償金額百分之60，依此計算，被告應分
      別賠償原告黃蔡麗琴之金額為402,000元（1,005,000元×0
      .4＝402,000元）、賠償原告黃淑雲、黃子玲、黃佳莉之金
      額各為320,000元（800,000元×0.4＝320,000元）。
六、從而，原告依國家賠償法第3條第1項、第5條及民法第184條
    第1項、第192條第1項、第194條規定，請求被告給付原告黃
    蔡麗琴402,000元、給付原告黃淑雲320,000元、給付原告黃
    子玲320,000元、給付原告黃佳莉320,000元，及均自起訴狀
    繕本送達之翌日即109年5月6日（見本院卷第53頁）起至清
    償日止，按年息百分之5計算之利息部分，為有理由，應予
    准許。逾此範圍之請求，為無理由，應予駁回。
七、原告及被告分別陳明願供擔保，聲請宣告假執行、免為假執
    行，經核無不合，茲酌定相當擔保金額，分別准許之。至原
    告敗訴部分，其假執行之聲請已失所附麗，應併予駁回。
八、本件事證已臻明確，兩造其餘攻擊防禦方法及所提證據， 
    經審核結果，均不足以影響判決結果，爰不一一論述，附此
    敘明。
九、訴訟費用負擔之依據：民事訴訟法第79條、第85條第1 項前
    段。
中　　華　　民　　國　 110　　年　　1 　　月　　12　　日
                          民三庭法　官　黃茂宏
以上正本係照原本作成。
如對本判決上訴須於判決送達後20日內向本院提出上訴狀。
如委任律師提起上訴者，應一併繳納上訴審裁判費。
中　　華　　民　　國 　110　　年　　1　　月　　12　　日
                                書記官　官佳慧